---
title: "¿Qué es la estadística?"
subtitle: "Sesión 1 · Unidad 1 · Análisis de Datos I"
author: "CJJM"
lang: es
format:
  revealjs:
    theme: [default, ../../estilo-slides.scss]
    slide-number: c/t
    chalkboard: true
    footer: "[⌂ Inicio](../../index.html) · Análisis de Datos I — Sesión 1 · Programa 1.1"
    incremental: false
    fig-align: center
    code-line-numbers: false
    highlight-style: github
    transition: fade
    background-transition: fade
execute:
  echo: false
  warning: false
  message: false
---

```{r}
#| label: setup

library(readr)
library(dplyr)
library(knitr)

# Snapshot del Banco Mundial congelado por scripts/00_descarga_datos.R.
# Todas las cifras de esta sesión salen de aquí: ninguna se teclea a mano.
paises <- read_csv("../../datos/banco_mundial.csv", show_col_types = FALSE)

# Último año disponible por país, con exportaciones y el PIB total
# reconstruido (per cápita × población) para poder comparar la proporción
# contra el valor absoluto.
ultimo <- paises |>
  filter(!is.na(exportaciones_pc), !is.na(pib_per_capita), !is.na(poblacion)) |>
  group_by(pais) |>
  filter(anio == max(anio)) |>
  ungroup() |>
  mutate(
    pib_bdd = pib_per_capita * poblacion / 1e12,   # billones de USD
    exp_bdd = pib_bdd * exportaciones_pc / 100
  )

comparacion <- ultimo |>
  filter(pais %in% c("México", "China", "Estados Unidos", "Brasil")) |>
  arrange(desc(exportaciones_pc))

val <- function(p, col) comparacion[[col]][comparacion$pais == p]

razon_absoluta <- val("China", "exp_bdd") / val("México", "exp_bdd")
```

# Una pregunta para empezar {background-color="#24494C"}

## ¿Quién exporta más? {.smaller}

Cuatro economías: **México · China · Estados Unidos · Brasil**

::: {.friccion}
Ordénalas de mayor a menor según **cuánto exportan**.

No hay truco. Escribe tu orden antes de avanzar.
:::

## Depende de qué preguntaste {.smaller}

```{r}
#| label: tabla-exportaciones

comparacion |>
  transmute(
    País = pais,
    `Exportaciones (% del PIB)` = sprintf("%.1f %%", exportaciones_pc),
    `Exportaciones (billones de USD)` = sprintf("%.2f", exp_bdd)
  ) |>
  kable(align = "lrr")
```

::: {.a-mano}
Las dos columnas salen **del mismo dato**. Y dan órdenes distintos.

Como proporción de su economía, México exporta casi el doble que China. En
dólares, China exporta **`r sprintf("%.1f", razon_absoluta)` veces más** que
México.
:::

## Ninguna de las dos columnas miente {.smaller}

::::{.columns}

:::{.column width="50%"}
**"% del PIB"** responde:

*¿Qué tan dependiente es esta economía del comercio exterior?*

México: mucho. Estados Unidos: poco.
:::

:::{.column width="50%"}
**"billones de USD"** responde:

*¿Cuánto peso tiene este país en el comercio mundial?*

China: enorme. México: modesto.
:::

::::

::: {.no-dice}
Decir *"México exporta más que China"* sin decir **respecto a qué** no es un dato:
es una frase que se puede defender o demoler según convenga.

El número no engaña. El que engaña es quien elige el denominador y no lo dice.
:::

## Lo que acaba de pasar {.smaller}

Tres pasos, y son los tres que hace esta materia:

1. **Medir bien.** Elegir *qué* magnitud responde la pregunta —y, sobre todo,
   **respecto a qué**. Casi todos los errores caros empiezan aquí.
2. **Calcular.** La parte fácil. Una división.
3. **Interpretar y acotar.** Qué implica el número y qué **no** implica.

::: {.a-mano}
La aritmética era de secundaria. Lo difícil fue **saber qué había que calcular** y
**decir hasta dónde llega la respuesta**.

Eso es la materia. Y es la parte que no se puede delegar.
:::

# El proceso completo {background-color="#24494C"}

## Análisis de datos {.smaller}

::: {.concepto}
Proceso de **revisión, limpieza, transformación y modelado** de datos con el
objetivo de descubrir información útil, formular y comunicar conclusiones, y
apoyar la toma de decisiones.
:::

Para qué sirve:

- Decidir con datos, lo que **disminuye la incertidumbre — aunque no la elimina**
- Revelar patrones y tendencias
- Optimizar operaciones
- Segmentar clientes
- Fomentar la innovación

::: {.a-mano}
Fíjate en el paréntesis. Todo este curso vive ahí.

Un análisis no te da certeza: te da menos incertidumbre y te obliga a declarar
cuánta queda. Quien te venda certeza te está vendiendo otra cosa.
:::

## Las cinco etapas {.smaller}

| | Etapa | Qué pasa ahí |
|:--:|---|---|
| 1 | **Recopilación** | Bases de datos, archivos, APIs, web scraping, encuestas, redes sociales |
| 2 | **Limpieza** | Errores, inconsistencias, duplicados, valores perdidos |
| 3 | **Transformación** | Reestructurar, estandarizar, crear variables derivadas |
| 4 | **Análisis y modelado** | Explorar, modelar, interpretar |
| 5 | **Visualización** | Comunicar el hallazgo de forma que se entienda |

::: {.no-dice}
Las etapas 1 a 3 se llevan la mayor parte del tiempo real de un proyecto, y casi
ningún curso las enseña.

En éste sí: todo lo que entregues va a incluir **de dónde salió el dato y qué le
hiciste**. Un análisis que empieza con un archivo ya limpio, salido de la nada, no
se puede verificar.
:::

## Un caso: Starbucks {.smaller}

::::{.columns}

:::{.column width="50%"}
**Dónde abrir una tienda**

- Datos demográficos
- Patrones de flujo de personas
- Proximidad de otras tiendas

El modelo predice el impacto de la nueva ubicación **incluso sobre sus propias
sucursales**.
:::

:::{.column width="50%"}
**Marketing dirigido**

- Descuentos y recompensas personalizadas
- Recuperación de clientes inactivos
- Impacto del clima en el consumo
:::

::::

::: {.no-dice}
El modelo predice **cuánto vendería** una tienda nueva. No dice si abrirla es buena
idea.

Esa decisión depende de la renta, del contrato, de la marca, del riesgo — cosas que
no están en los datos. El análisis acota la pregunta; no la contesta.
:::

::: {style="font-size:0.55em; color:#6C7A7B;"}
Fuente: Harvard Digital Initiative, *Starbucks: grinding data*.
:::

## Dónde entra este curso {.smaller}

De las cinco etapas, este curso vive sobre todo en la **4 y la 5** —analizar y
comunicar— con la **2** presente todo el tiempo, porque los datos reales llegan
sucios.

::: {.friccion}
¿En qué etapa crees que se cometen los errores más caros?
:::

Casi siempre en la **1**: recolectar el dato equivocado, o el dato correcto sobre
la población equivocada. Ningún análisis posterior lo arregla.

# De qué se trata la estadística {background-color="#24494C"}

## Definición de trabajo {.smaller}

Si el análisis de datos es el proceso, la estadística es la **caja de herramientas**
de las etapas 4 y 5.

::: {.concepto}
La estadística es el conjunto de métodos para **recolectar, organizar, resumir y
analizar datos**, y para **tomar decisiones** cuando la información es incompleta.
:::

Las dos mitades importan. La primera describe lo que tienes. La segunda te permite
afirmar algo sobre lo que **no** observaste.

## Las dos ramas {.smaller}

::::{.columns}

:::{.column width="50%"}
### Descriptiva

Resume y presenta los datos **que tienes**.

- Estatura promedio de este salón
- Distribución de precios en una tienda
- La tabla que acabamos de ver

No se sale de los datos observados.

**Es este curso.**
:::

:::{.column width="50%"}
### Inferencial

Concluye sobre una población **a partir de una muestra**.

- Estatura promedio de la universidad, midiendo 200 alumnos
- Intención de voto nacional, con 1,200 entrevistas

Requiere probabilidad — por eso es la segunda mitad del semestre.

**Es Análisis de Datos II.**
:::

::::

## Dónde estás parado {.smaller}

| | Análisis de Datos I | Análisis de Datos II |
|---|---|---|
| Pregunta | ¿Qué dicen **estos** datos? | ¿Qué puedo afirmar **más allá** de estos datos? |
| Herramienta | Descriptiva y probabilidad | Inferencia y modelado |
| Certeza | Exacta sobre lo observado | Con margen de error declarado |

::: {.friccion}
Un supermercado registra **todas** sus ventas del mes y calcula el ticket
promedio. ¿Descriptiva o inferencial?
:::

## Descriptiva {.smaller}

Registró **todas** las ventas: no hay muestra. El promedio es exacto.

Ahora cambia la pregunta: *¿cuál será el ticket promedio del mes que entra?*

Eso ya es inferencia — y de la difícil, porque el mes que entra no es una muestra
aleatoria de nada. Es el futuro.

::: {.no-dice}
El tamaño de los datos no determina la rama. La **pregunta** la determina.

Millones de registros siguen siendo descriptiva si solo describes lo que
contienen. Y 30 observaciones ya son inferencia si pretendes hablar de algo que no
mediste.
:::

# Cómo vamos a trabajar {background-color="#24494C"}

## El arco del curso {.smaller}

| | Unidad | Idea |
|:--:|---|---|
| 1 | **La pregunta y los datos** | Qué quiero saber, sobre quién, y qué tengo |
| 2 | **Ver** | Antes de resumir una variable, hay que verla completa |
| 3 | **Resumir y comparar** | Muchos números en pocos, sabiendo qué se pierde |
| 4 | **Anticipar** | Razonar sobre lo que todavía no ocurrió |
| 5 | **Modelar** | Describir una variable entera, y saber cuándo el modelo no sirve |

Las **gráficas van antes que los promedios**, a propósito: enseñar la media antes
del histograma es enseñar el resumen de una forma que nunca has visto.

## Tres cosas prácticas {.smaller}

**Programamos en R, desde el navegador.** No hay que instalar nada y no hay
sesiones de "introducción a R": cada herramienta entra en la sesión donde hace
falta para responder una pregunta.

**Tu portafolio.** Eliges una serie de datos reales de tu carrera —hay un catálogo—
y le aplicas todo lo del curso durante el semestre. Es tuyo, no una plantilla.

**Los grupos son mixtos entre carreras a propósito.** Comparar una serie de precios
accionarios contra una de comercio exterior contra una de ingreso de hogares es una
discusión que un grupo homogéneo no puede tener.

## Sobre la IA {.smaller}

::: {.ia-nota}
Está **permitida y regulada**. Puedes usarla para escribir y depurar código,
declarándolo.

No para redactar tus interpretaciones ni tus límites: es exactamente lo que se
está evaluando.

Y eres responsable de todo lo que entregues, incluido lo que no revisaste.
:::

Las reglas completas están en el sitio, en *Postura sobre IA*. Es lectura
obligatoria antes de la primera entrega.

## Lo que espero al final {.smaller}

Que puedas tomar un análisis hecho por alguien más —una persona, un modelo, un
consultor— y responder tres preguntas:

1. ¿El cálculo corresponde a la pregunta que se decía responder?
2. ¿Los supuestos del método se cumplen en estos datos?
3. ¿Qué se está afirmando que los datos no sostienen?

::: {.a-mano}
Ésa es la habilidad que sobrevive a la automatización, y es la que se paga.
:::

# La encuesta del grupo {background-color="#24494C"}

## Ustedes son la población {.smaller}

Los siguientes minutos levantamos nuestro propio conjunto de datos. Es el que
vamos a usar durante las tres primeras unidades.

Se captura: **edad** en años cumplidos · **estatura** en metros · **carrera** ·
**tiempo de traslado** en minutos · **número de zapatos**.

::: {.callout-important}
## Sin nombre y sin correo

La encuesta es **anónima desde la captura**, no anonimizada después.

Es contenido del curso, no trámite: un dato personal que ya se recogió
identificable no se puede desidentificar de verdad. La única protección sólida es
no recogerlo.
:::

## Por qué nuestros propios datos {.smaller}

::::{.columns}

:::{.column width="55%"}
Porque van a discutir con ellos.

Cuando salga la estatura promedio del salón, alguien va a decir *"pero yo no me
parezco a ese número"*. Perfecto: esa objeción **es** la unidad 3.

Con datos ajenos nadie objeta nada. Con los propios, todos tienen una intuición
que defender.
:::

:::{.column width="45%"}
También sirve para lo incómodo:

- ¿Qué pasa si alguien redondea su estatura hacia arriba?
- ¿"Años cumplidos" mide lo mismo para todos?
- ¿30 personas describen a la universidad?

Materia de las sesiones 3 y 4.
:::

::::

## Para la próxima sesión {.smaller}

**Revisa *Cómo trabajamos* en el sitio.** No tienes que instalar nada, pero
confirma que puedes abrir Colab con tu cuenta de Google. La sesión 2 empieza
escribiendo código.

**Lee *Postura sobre IA*.** Es corta y define qué puedes y qué no puedes hacer.

**Trae escrita una pregunta** que te gustaría responder con datos en tu área. Una
sola, concreta.

## Lo que sigue {.smaller background-color="#24494C" .center}

**Sesión 2 · Tu primer análisis**

Vas a correr código real sobre datos reales antes de entender qué hace.

Es a propósito.
