---
title: "¿Qué es la estadística?"
subtitle: "Sesión 1 · Unidad 1 · Análisis de Datos I"
author: "CJJM"
lang: es
format:
  revealjs:
    theme: [default, ../../estilo-slides.scss]
    slide-number: c/t
    chalkboard: true
    footer: "[⌂ Inicio](../../index.html) · Análisis de Datos I · Sesión 1 · Programa 1.1"
    incremental: false
    fig-align: center
    code-line-numbers: false
    highlight-style: github
    transition: fade
    background-transition: fade
execute:
  echo: false
  warning: false
  message: false
---

```{r}
#| label: setup

library(readr)
library(dplyr)
library(knitr)

# Snapshot del Banco Mundial congelado por scripts/00_descarga_datos.R.
# Todas las cifras de esta sesión salen de aquí.
paises <- read_csv("../../datos/banco_mundial.csv", show_col_types = FALSE)

# Las dos columnas son indicadores publicados, no derivados: NE.EXP.GNFS.ZS
# (% del PIB) y NE.EXP.GNFS.CD (US$ corrientes). Un valor publicado se contrasta
# contra la web del Banco Mundial; uno calculado obliga a rehacer la cuenta.
#
# El último año con dato no es el mismo en los cuatro países, así que la tabla
# lo declara por fila en vez de anunciar un año único al pie.
comparacion <- paises |>
  filter(pais %in% c("México", "China", "Estados Unidos", "Brasil"),
         !is.na(exportaciones_pc), !is.na(exportaciones_usd)) |>
  group_by(pais) |>
  filter(anio == max(anio)) |>
  ungroup() |>
  mutate(exp_bdd = exportaciones_usd / 1e12) |>   # billones de USD
  arrange(desc(exportaciones_pc))

val <- function(p, col) comparacion[[col]][comparacion$pais == p]

razon_absoluta <- val("China", "exp_bdd") / val("México", "exp_bdd")
```

## Objetivos de la sesión {.smaller}

Al terminar esta sesión vas a poder:

1. **Enunciar** el objetivo de la estadística y el tipo de decisiones que apoya,
   incluido el efecto de esas decisiones sobre los datos posteriores.
2. **Ubicar** a la estadística dentro del proceso completo de análisis de datos.
3. **Clasificar** una pregunta concreta según la rama que exige, y reconocer
   cuándo no corresponde a ninguna de las dos.
4. **Justificar** por qué la rama depende del alcance de la conclusión y del
   diseño con que se obtuvieron los datos, y no de su tamaño.

::: {style="font-size:0.6em; color:#6C7A7B;"}
Programa MAT1409 · 1.1 Objetivo y ramas de la estadística
:::

# Una pregunta para empezar {background-color="#24494C"}

## ¿Quién exporta más? {.smaller}

Cuatro economías: **México · China · Estados Unidos · Brasil**

::: {.friccion}
Ordénalas de mayor a menor según cuánto exportan.

Escribe tu orden antes de avanzar.
:::

## Depende de qué se preguntó {.smaller}

```{r}
#| label: tabla-exportaciones

comparacion |>
  transmute(
    País = pais,
    Año = anio,
    `Exportaciones (% del PIB)` = sprintf("%.1f %%", exportaciones_pc),
    `Exportaciones (billones de USD)` = sprintf("%.2f", exp_bdd)
  ) |>
  kable(align = "lcrr")
```

::: {.nota}
Las dos columnas provienen del mismo dato y producen órdenes distintos.

Como proporción de su economía, México exporta casi el doble que China. En
dólares, China exporta **`r sprintf("%.1f", razon_absoluta)` veces más** que
México.
:::

::: {style="font-size:0.5em; color:#6C7A7B;"}
Banco Mundial, indicadores `NE.EXP.GNFS.ZS` y `NE.EXP.GNFS.CD`. Último año
disponible por país, que no coincide entre ellos.
:::

## Cada columna responde una pregunta distinta {.smaller}

::::{.columns}

:::{.column width="50%"}
**"% del PIB"** responde:

*¿Qué tan dependiente es esta economía del comercio exterior?*

México: mucho. Estados Unidos: poco.
:::

:::{.column width="50%"}
**"billones de USD"** responde:

*¿Cuánto peso tiene este país en el comercio mundial?*

China: enorme. México: modesto.
:::

::::

::: {.no-dice}
La afirmación *"México exporta más que China"* admite defensa o refutación según
el denominador que se elija, y ninguna de las dos columnas lo declara por sí
sola.

Los dos números son correctos. La omisión está en no decir respecto a qué.
:::

## Los tres pasos {.smaller}

1. **Medir.** Elegir qué magnitud responde la pregunta, y respecto a qué.
2. **Calcular.** Una división.
3. **Interpretar y acotar.** Qué implica el número y qué queda fuera de su
   alcance.

::: {.nota}
La aritmética del ejemplo es de secundaria. La dificultad estuvo en determinar
qué magnitud correspondía y hasta dónde llega la respuesta.

Esos dos pasos son el contenido de la materia.
:::

# El proceso completo {background-color="#24494C"}

## Análisis de datos {.smaller}

::: {.concepto}
Proceso de **revisión, limpieza, transformación y modelado** de datos con el
objetivo de descubrir información útil, formular y comunicar conclusiones, y
apoyar la toma de decisiones.
:::

Para qué sirve:

- Decidir con datos, lo que **disminuye la incertidumbre, aunque no la elimina**
- Revelar patrones y tendencias
- Optimizar operaciones
- Segmentar clientes
- Fomentar la innovación

::: {.nota}
La segunda parte de la primera línea define el alcance del curso.

Un análisis permite estimar cuánta incertidumbre queda. Un resultado presentado
como certeza omite esa estimación.
:::

## Las cinco etapas {.smaller}

| | Etapa | Qué ocurre |
|:--:|---|---|
| 1 | **Recopilación** | Bases de datos, archivos, APIs, web scraping, encuestas, redes sociales |
| 2 | **Limpieza** | Errores, inconsistencias, duplicados, valores perdidos |
| 3 | **Transformación** | Reestructurar, estandarizar, crear variables derivadas |
| 4 | **Análisis y modelado** | Explorar, modelar, interpretar |
| 5 | **Visualización** | Comunicar el hallazgo de forma que se entienda |

::: {.no-dice}
Todo entregable de este curso documenta de dónde salió el dato y qué se le hizo,
es decir, las etapas 1 a 3.

Un análisis que parte de un archivo ya limpio, sin declarar su origen, no se
puede verificar.
:::

## Caso Starbucks: dónde abrir {.smaller}

Starbucks evalúa una esquina para abrir una tienda nueva.

::: {.friccion}
¿Qué datos necesitarías para decidir si conviene?
:::

. . .

::::{.columns}

:::{.column width="50%"}
- Población que vive alrededor
- Ingreso de esos hogares
- Flujo peatonal por hora del día
:::

:::{.column width="50%"}
- Oficinas y escuelas cercanas
- Distancia a otras sucursales
- Ventas de tiendas parecidas
:::

::::

## Qué hace el modelo {.smaller}

1. Toma las tiendas que **ya operan**.
2. Para cada una, registra los atributos de su ubicación y las ventas
   observadas.
3. Estima la relación entre esos atributos y las ventas.
4. Aplica esa relación a la esquina candidata.

. . .

::: {.nota}
El resultado incluye la **canibalización**: cuánta venta de la tienda nueva sale
de las sucursales vecinas en lugar de ser venta adicional.

Estimar una relación entre atributos y un resultado es **regresión**, contenido
de Análisis de Datos II.
:::

## Qué queda fuera del modelo {.smaller}

::: {.no-dice}
El modelo estima cuánto vendería la tienda. La decisión de abrirla depende de la
renta, del contrato de arrendamiento, de la marca y del riesgo, variables que no
están en los datos.

El método específico que usa Starbucks no es público.
:::

::: {style="font-size:0.5em; color:#6C7A7B;"}
Fuente: Harvard Digital Initiative, *Starbucks: grinding data*. Entrada de
estudiante en plataforma de curso, no publicación arbitrada; las cifras del caso
provienen de la empresa.
:::

## Caso Starbucks: marketing dirigido {.smaller}

**Marketing dirigido**: enviar una oferta distinta a cada cliente, en lugar de la
misma promoción a todos.

::: {.friccion}
Para decidir qué oferta enviarle a cada quien, ¿qué datos harían falta?
:::

. . .

::::{.columns}

:::{.column width="50%"}
- Qué compró antes, y con qué frecuencia
- Cuánto tiempo lleva sin visitar
- A qué hora del día suele ir
:::

:::{.column width="50%"}
- Qué tienda visita
- Cuánto gasta por visita
- Clima del día
:::

::::

. . .

::: {.nota}
Con esos datos, el modelo estima **para cada cliente** la probabilidad de que
responda a cada oferta, y envía la de mayor probabilidad.
:::

## Dónde se ubica este curso {.smaller}

El curso trabaja sobre todo las etapas **4 y 5**, analizar y comunicar, con la
**2** presente de forma continua.

::: {.friccion}
¿En qué etapa se originan los errores más difíciles de corregir?
:::

En la **1**. Un dato recolectado sobre la población equivocada, o una variable
que no mide lo que se creía, no se corrige en ninguna etapa posterior.

# De qué se trata la estadística {background-color="#24494C"}

## Definición de trabajo {.smaller}

El análisis de datos es el proceso completo. La estadística aporta los métodos de
las etapas 4 y 5.

::: {.concepto}
La estadística es el conjunto de métodos para **recolectar, organizar, resumir y
analizar datos**, y para **tomar decisiones** cuando la información es incompleta.
:::

La primera parte describe los datos observados. La segunda permite afirmar algo
sobre lo que no se observó.

## Tres cifras de todos los días {.smaller}

::: {.friccion}
El colesterol de un análisis clínico, el rating de un programa de televisión y la
tasa de desocupación que publica el INEGI. ¿Qué tienen en común?
:::

. . .

| Cifra | Sobre qué se calcula |
|---|---|
| Colesterol | Unos mililitros, de los cinco litros de sangre del cuerpo |
| Rating de televisión | Los hogares con medidor, de todos los que tienen televisión |
| Tasa de desocupación | Las viviendas que visita la ENOE, de todas las del país |

. . .

Ninguna se mide sobre el total. Las tres se calculan sobre una **parte** y se
usan para decidir sobre el **todo**.

::: {.nota}
El INEGI describe el diseño de la ENOE como "probabilístico, por lo cual los
resultados obtenidos de la encuesta se generalizan a toda la población".

La generalización se sostiene en cómo se eligió la parte.
:::

::: {style="font-size:0.5em; color:#6C7A7B;"}
Los tres ejemplos son de Sosa Escudero (2022). Definición del diseño: INEGI,
*ENOE N. Diseño muestral*, 2021.
:::

## Las dos ramas {.smaller}

::::{.columns}

:::{.column width="50%"}
### Descriptiva

Resume y presenta los datos **observados**.

- Estatura promedio de este salón
- Distribución de precios en una tienda
- La tabla de exportaciones

Exacta sobre lo que se midió, y sus conclusiones no salen de ahí.

**Es este curso.**
:::

:::{.column width="50%"}
### Inferencial

Concluye sobre una población **a partir de una muestra**.

- Estatura promedio de la universidad, midiendo 200 alumnos
- Intención de voto nacional, con 1,200 entrevistas

Alcanza más lejos, con un margen de error declarado. Requiere probabilidad,
contenido de la segunda mitad del semestre.

**Es Análisis de Datos II.**
:::

::::

::: {.friccion}
Un supermercado registra **todas** sus ventas del mes y calcula el ticket
promedio. ¿Descriptiva o inferencial?
:::

## Descriptiva {.smaller}

Registró todas las ventas, así que no hay muestra. El promedio es exacto.

Con otra pregunta, *¿cuál será el ticket promedio del mes que entra?*, el
ejercicio pasa a ser inferencia. El mes siguiente no es una muestra aleatoria del
mes registrado.

::: {.no-dice}
La rama la determina el **alcance de la conclusión**, no el tamaño de los datos.

Millones de registros siguen siendo descriptiva si el análisis se limita a
describirlos. Treinta observaciones ya son inferencia si la conclusión habla de
algo que no se midió.
:::

## Qué preguntas responde {.smaller}

::: {.friccion}
Cuatro preguntas reales. ¿Cuáles se contestan describiendo los datos que ya se
tienen, y cuáles exigen concluir sobre algo que no se midió?
:::

. . .

1. ¿Este medicamento nuevo funciona mejor que el actual?
2. ¿Los términos de búsqueda anticipan una temporada de gripe?
3. ¿Qué tan confiable es la encuesta más reciente?
4. ¿Qué película recomendarle a este usuario?

. . .

::: {.nota}
Ninguna de las cuatro se clasifica con solo leerla. La respuesta depende de
**sobre quién se quiere concluir** y de **cómo se obtuvieron los datos**.

Las láminas que siguen trabajan la 3 y la 4.
:::

## La encuesta: las mismas 1,200 entrevistas {.smaller}

Un medio publica una encuesta con 1,200 entrevistas y un margen de error de
±2.8%.

::: {.friccion}
¿Sobre quién puede concluir?
:::

. . .

::::{.columns}

:::{.column width="50%"}
**Con muestreo probabilístico**

Cada persona de la población tuvo una probabilidad conocida y mayor que cero de
ser seleccionada.

El error de muestreo se puede calcular y la conclusión se extiende a la
población: **inferencia**.
:::

:::{.column width="50%"}
**Sin muestreo probabilístico**

Panel en línea, cuotas sin selección aleatoria, intercepción en la calle.

Los resultados describen a las 1,200 personas que contestaron. Extenderlos exige
supuestos que el diseño no respalda: **descriptiva**.
:::

::::

. . .

::: {.no-dice}
El margen de error se calcula suponiendo muestreo probabilístico. Publicarlo sin
ese diseño da una cifra sin sustento.

El término "confiable" agrupa además dos propiedades distintas: la
**precisión**, que es lo único que cuantifica el margen de error, y el **sesgo**
de cobertura, de no respuesta y de medición, que el margen de error no detecta.
:::

## Dos millones de respuestas {.smaller}

Estados Unidos, 1936. La revista *Literary Digest* había acertado el ganador de
las cinco elecciones presidenciales anteriores. Envió más de **10 millones** de
boletas y recibió más de **2.3 millones** de respuestas.

::: {.friccion}
Con ese número de respuestas, ¿qué tanto se puede equivocar?
:::

. . .

| | Landon | Roosevelt |
|---|:--:|:--:|
| Pronóstico de la revista | **55 %** | 41 % |
| Resultado de la elección | 37 % | **61 %** |

. . .

::: {.no-dice}
A 2.3 millones de respuestas le corresponde un margen de error por muestreo de
±0.06 puntos. El error sobre el voto de Roosevelt fue de **20 puntos**, unas
trescientas veces esa cifra.

Ese margen mide el azar de la selección. No mide a quién se le preguntó ni quién
decidió contestar.
:::

## Por qué falló {.smaller}

Squire reconstruyó el caso con una encuesta de Gallup de 1937 que preguntó quién
había recibido la boleta y quién la había devuelto.

| Grupo | Roosevelt | Landon |
|---|:--:|:--:|
| Recibieron la boleta | 55 % | 44 % |
| **La devolvieron** | 48 % | **51 %** |
| No la devolvieron | 69 % | 30 % |

. . .

::: {.no-dice}
Las boletas salieron de registros de automóviles y directorios telefónicos, un
marco sesgado hacia los hogares con más ingreso. Aun así, entre quienes las
recibieron Roosevelt iba adelante: ese sesgo por sí solo no explica el error.

Contestó menos del 25%, y quienes contestaron favorecían a Landon. El pronóstico
lo produjeron los dos sesgos juntos.
:::

::: {.nota}
Gallup replicó el procedimiento de la revista con **3 000 personas** y anticipó
lo que diría la encuesta de 2.3 millones antes de que se publicara.

Agregar respuestas reduce el azar de la selección. No corrige un marco que deja
gente fuera ni una no respuesta despareja entre grupos.
:::

::: {style="font-size:0.5em; color:#6C7A7B;"}
Squire, P. (1988). Why the 1936 Literary Digest Poll Failed. *Public Opinion
Quarterly*, 52(1), 125-133. El dato de Gallup es de la nota 3, que cita a
Freedman, Pisani y Purves (1978), p. 303.
:::

## Describir, inferir, predecir {.smaller}

| | Qué hace | Alcance de la conclusión |
|---|---|---|
| **Describir** | Resume lo observado | El conjunto que se midió |
| **Inferir** | Extiende de la muestra a la población | La población |
| **Predecir** | Estima un valor que todavía no se observa | Una unidad individual |

. . .

Recomendar una película es **predecir**: estimar si a este usuario le va a gustar
un título que todavía no ha visto. El historial entra como insumo del modelo, y
el resultado es una estimación sobre una película ausente de ese historial.

. . .

::: {.nota}
Los sistemas de recomendación cruzan el historial del usuario con el de usuarios
de comportamiento parecido, que es la familia del **filtrado colaborativo**. Los
sistemas actuales suman otros modelos, entre ellos ensambles de árboles de
decisión como **Random Forest** (Breiman, 2001) y redes neuronales. Netflix no
publica la configuración que usa hoy.

Este curso cubre **describir**, y la probabilidad sobre la que se apoyan los
otros dos verbos. **Inferir** es Análisis de Datos II.
:::

::: {style="font-size:0.5em; color:#6C7A7B;"}
Breiman, L. (2001). Random Forests. *Machine Learning*, 45(1), 5-32.
:::

## Cuando el modelo deja de funcionar {.smaller}

Google Flu Trends estimaba la incidencia de gripe a partir de términos de
búsqueda. Publicado en 2009, funcionó durante varias temporadas.

::: {.nota}
El modelo se ajustó con **128 semanas de datos por región**, eligiendo entre 50
millones de consultas candidatas. Google evaluó 450 millones de modelos y se
quedó con las 45 consultas de mayor correlación.
:::

. . .

En febrero de 2013 estimó **más del doble** de consultas médicas por síntomas de
gripe que las que reportaron los Centros para el Control de Enfermedades. Desde
agosto de 2011 se había pasado de alto en 100 de 108 semanas.

. . .

::: {.no-dice}
El error no se repartía al azar: el de una semana anticipaba el de la siguiente.
Un modelo simple con los datos del CDC rezagados dos semanas, que ya estaban
disponibles, pronosticaba mejor que Google Flu Trends.

En la formulación de Box, todos los modelos están equivocados y algunos son
útiles; la pregunta operativa es bajo qué condiciones deja de serlo.
:::

## Google cambió el buscador {.smaller}

Lazer y colegas identificaron el mecanismo. Google modificó el servicio dos
veces: en junio de 2011 empezó a sugerir términos adicionales de búsqueda, y en
febrero de 2012, a devolver diagnósticos posibles ante una consulta por síntomas.

. . .

::: {.no-dice}
Los autores señalan que esas modificaciones sostienen el modelo de negocio de
Google, en parte por **ingresos publicitarios**. Las sugerencias elevan la
frecuencia relativa de ciertas búsquedas, y el modelo estaba construido sobre
frecuencias relativas.

La conducta de búsqueda no queda determinada solo desde fuera. El proveedor del
servicio la cultiva.
:::

::: {.nota}
Los autores llaman a esto dinámica de **blue team**, y la distinguen de la de
**red team**: los propios medidos alteran la señal a propósito. El ejemplo que
dan son las campañas y las empresas que fuerzan una tendencia en redes sociales
sabiendo que los medios las monitorean.
:::

## Medir aquello sobre lo que se decide {.smaller}

::: {.friccion}
En los casos de esta sesión, ¿qué cambia **después** de tomar la decisión?
:::

. . .

| Caso | Qué cambia al decidir |
|---|---|
| Abrir la tienda | El flujo peatonal y las ventas de las sucursales vecinas |
| Recomendar la película | Lo que el usuario ve, y con ello el registro de sus gustos |
| Publicar la encuesta | La información con la que decide quien todavía no ha votado |

. . .

::: {.no-dice}
Goodhart lo enunció en 1975 sobre política monetaria: toda regularidad
estadística observada tiende a romperse cuando se la somete a presión con fines
de control.

Un patrón medido sobre un fenómeno en el que nadie interviene puede sostenerse.
Cuando ese patrón se usa para decidir, la decisión interviene sobre el fenómeno,
y los datos del periodo siguiente ya no son los que produjeron el patrón.
:::

::: {style="font-size:0.5em; color:#6C7A7B;"}
Goodhart, C. A. E. (1975). Problems of Monetary Management: The UK Experience.
*Papers in Monetary Economics*, vol. 1. Reserve Bank of Australia.
:::

::: {style="font-size:0.5em; color:#6C7A7B;"}
Ginsberg, J. *et al.* (2009). Detecting influenza epidemics using search engine
query data. *Nature*, 457, 1012-1014. · Lazer, D., Kennedy, R., King, G. y
Vespignani, A. (2014). The Parable of Google Flu: Traps in Big Data Analysis.
*Science*, 343(6176), 1203-1205. · Box, G. E. P. (1979). Robustness in the
strategy of scientific model building.
:::

# Cómo trabaja el curso {background-color="#24494C"}

## Las cinco unidades {.smaller}

| | Unidad | Idea |
|:--:|---|---|
| 1 | **La pregunta y los datos** | Qué quiero saber, sobre quién, y con qué datos |
| 2 | **Ver los datos** | Una variable se resume después de verla completa |
| 3 | **Resumir y comparar** | Muchos números en pocos, sabiendo qué se pierde |
| 4 | **Anticipar** | Razonar sobre lo que todavía no ocurrió |
| 5 | **Modelar** | Describir una variable entera, y saber cuándo el modelo no sirve |

Las gráficas van antes que las medidas de posición y de tendencia central. Al
llegar a ellas, la distribución sobre la que se calculan ya estará construida.

## Cómo se trabaja {.smaller}

**En R, desde el navegador.** El curso corre en Colab. Cada herramienta de R
entra en la sesión donde hace falta para responder una pregunta estadística.

**Con datos reales.** En clase, el levantamiento de precios de Profeco. Fuera de
clase, una serie que cada quien elige de un catálogo, afín a su carrera.

**El portafolio es tu cuaderno.** El mismo cuaderno de Colab crece durante el
semestre y se publica en tu repositorio de GitHub.

## Sobre la IA {.smaller}

::: {.ia-nota}
Está **permitida y regulada**. Puedes usarla para escribir y depurar código,
declarándolo.

Las interpretaciones y los límites los redactas tú: es lo que se evalúa.

Respondes por todo lo que entregues, incluido lo que no revisaste.
:::

Las reglas completas están en el sitio, en *Postura sobre IA*. Es lectura
obligatoria antes de la primera entrega.

## El resultado esperado {.smaller}

Al terminar el semestre, ante un análisis hecho por alguien más, sea una persona,
un modelo o un consultor, poder responder tres preguntas:

1. ¿El cálculo corresponde a la pregunta que se decía responder?
2. ¿Los supuestos del método se cumplen en estos datos?
3. ¿Qué se está afirmando que los datos no sostienen?

# La encuesta del grupo {background-color="#24494C"}

## Ustedes son la población {.smaller}

En los siguientes minutos se levanta el conjunto de datos del grupo. Acompaña las
tres primeras unidades.

Se captura: **edad** en años cumplidos · **estatura** en metros · **carrera** ·
**tiempo de traslado** en minutos · **número de zapatos**.

::: {.callout-important}
## Anónima desde la captura

Se levanta sin nombre y sin correo.

Un dato personal recogido de forma identificable no se puede desidentificar
después. La protección efectiva es no recogerlo.
:::

## Preguntas que salen de estos datos {.smaller}

Cinco variables, cinco decisiones de medición que discutir:

- Si alguien redondea su estatura hacia arriba, ¿qué le pasa al promedio del
  grupo?
- ¿"Años cumplidos" mide lo mismo para quien cumplió ayer y para quien cumple
  mañana?
- El tiempo de traslado, ¿de qué día? ¿A qué hora?
- ¿Treinta personas describen a la universidad?

::: {.nota}
Cuando aparezca la estatura promedio del salón, cada quien podrá contrastarla con
la propia. Esa comparación es el contenido de la unidad 3.
:::

Las dos primeras preguntas son materia de las sesiones 3 y 4.

## Tarea para la sesión 2 {.smaller}

**Entra a Colab y deja tu cuenta lista.** <https://colab.research.google.com>

::: {.nota}
El correo `@anahuac.mx` opera con Microsoft, así que todavía no es una cuenta de
Google.

En <https://accounts.google.com/signup> elige **usar tu dirección de correo
actual** en vez de crear un Gmail. Google envía un código de verificación al
correo institucional, y con eso quedan disponibles Drive y Colab con la dirección
de la escuela.

Si aparece una pantalla que pide autorización de la organización, entra con
cualquier otra cuenta de Google. Colab opera igual.
:::

**Lee *Cómo trabajamos* y *Postura sobre IA*** en el sitio del curso.

**Trae escrita una pregunta** que te gustaría responder con datos en tu área. Una
sola, concreta.

## Lo que sigue {.smaller background-color="#24494C" .center}

**Sesión 2 · Tu primer análisis**

Código real sobre datos reales.
