---
title: "¿Qué es la estadística?"
subtitle: "Sesión 1 · Unidad 1 · Análisis de Datos I"
author: "CJJM"
lang: es
format:
  revealjs:
    theme: [default, ../../estilo-slides.scss]
    slide-number: c/t
    chalkboard: true
    footer: "[⌂ Inicio](../../index.html) · Análisis de Datos I · Sesión 1 · Programa 1.1"
    incremental: false
    fig-align: center
    code-line-numbers: false
    highlight-style: github
    transition: fade
    background-transition: fade
execute:
  echo: false
  warning: false
  message: false
---

```{r}
#| label: setup

library(readr)
library(dplyr)
library(knitr)

# Snapshot del Banco Mundial congelado por scripts/00_descarga_datos.R.
# Todas las cifras de esta sesión salen de aquí.
paises <- read_csv("../../datos/banco_mundial.csv", show_col_types = FALSE)

# Último año disponible por país, con exportaciones y el PIB total
# reconstruido (per cápita × población) para comparar la proporción contra el
# valor absoluto.
ultimo <- paises |>
  filter(!is.na(exportaciones_pc), !is.na(pib_per_capita), !is.na(poblacion)) |>
  group_by(pais) |>
  filter(anio == max(anio)) |>
  ungroup() |>
  mutate(
    pib_bdd = pib_per_capita * poblacion / 1e12,   # billones de USD
    exp_bdd = pib_bdd * exportaciones_pc / 100
  )

comparacion <- ultimo |>
  filter(pais %in% c("México", "China", "Estados Unidos", "Brasil")) |>
  arrange(desc(exportaciones_pc))

val <- function(p, col) comparacion[[col]][comparacion$pais == p]

razon_absoluta <- val("China", "exp_bdd") / val("México", "exp_bdd")
anio_dato <- max(comparacion$anio)
```

# Una pregunta para empezar {background-color="#24494C"}

## ¿Quién exporta más? {.smaller}

Cuatro economías: **México · China · Estados Unidos · Brasil**

::: {.friccion}
Ordénalas de mayor a menor según cuánto exportan.

Escribe tu orden antes de avanzar.
:::

## Depende de qué se preguntó {.smaller}

```{r}
#| label: tabla-exportaciones

comparacion |>
  transmute(
    País = pais,
    `Exportaciones (% del PIB)` = sprintf("%.1f %%", exportaciones_pc),
    `Exportaciones (billones de USD)` = sprintf("%.2f", exp_bdd)
  ) |>
  kable(align = "lrr")
```

::: {.nota}
Las dos columnas provienen del mismo dato y producen órdenes distintos.

Como proporción de su economía, México exporta casi el doble que China. En
dólares, China exporta **`r sprintf("%.1f", razon_absoluta)` veces más** que
México.
:::

::: {style="font-size:0.5em; color:#6C7A7B;"}
Banco Mundial, datos de `r anio_dato`.
:::

## Cada columna responde una pregunta distinta {.smaller}

::::{.columns}

:::{.column width="50%"}
**"% del PIB"** responde:

*¿Qué tan dependiente es esta economía del comercio exterior?*

México: mucho. Estados Unidos: poco.
:::

:::{.column width="50%"}
**"billones de USD"** responde:

*¿Cuánto peso tiene este país en el comercio mundial?*

China: enorme. México: modesto.
:::

::::

::: {.no-dice}
La afirmación *"México exporta más que China"* admite defensa o refutación según
el denominador que se elija, y ninguna de las dos columnas lo declara por sí
sola.

Los dos números son correctos. La omisión está en no decir respecto a qué.
:::

## Los tres pasos {.smaller}

1. **Medir.** Elegir qué magnitud responde la pregunta, y respecto a qué.
2. **Calcular.** Una división.
3. **Interpretar y acotar.** Qué implica el número y qué queda fuera de su
   alcance.

::: {.nota}
La aritmética del ejemplo es de secundaria. La dificultad estuvo en determinar
qué magnitud correspondía y hasta dónde llega la respuesta.

Esos dos pasos son el contenido de la materia.
:::

# El proceso completo {background-color="#24494C"}

## Análisis de datos {.smaller}

::: {.concepto}
Proceso de **revisión, limpieza, transformación y modelado** de datos con el
objetivo de descubrir información útil, formular y comunicar conclusiones, y
apoyar la toma de decisiones.
:::

Para qué sirve:

- Decidir con datos, lo que **disminuye la incertidumbre, aunque no la elimina**
- Revelar patrones y tendencias
- Optimizar operaciones
- Segmentar clientes
- Fomentar la innovación

::: {.nota}
La segunda parte de la primera línea define el alcance del curso.

Un análisis permite estimar cuánta incertidumbre queda. Un resultado presentado
como certeza omite esa estimación.
:::

## Las cinco etapas {.smaller}

| | Etapa | Qué ocurre |
|:--:|---|---|
| 1 | **Recopilación** | Bases de datos, archivos, APIs, web scraping, encuestas, redes sociales |
| 2 | **Limpieza** | Errores, inconsistencias, duplicados, valores perdidos |
| 3 | **Transformación** | Reestructurar, estandarizar, crear variables derivadas |
| 4 | **Análisis y modelado** | Explorar, modelar, interpretar |
| 5 | **Visualización** | Comunicar el hallazgo de forma que se entienda |

::: {.no-dice}
Todo entregable de este curso documenta de dónde salió el dato y qué se le hizo,
es decir, las etapas 1 a 3.

Un análisis que parte de un archivo ya limpio, sin declarar su origen, no se
puede verificar.
:::

## Un caso: Starbucks {.smaller}

::::{.columns}

:::{.column width="50%"}
**Dónde abrir una tienda**

- Datos demográficos
- Patrones de flujo de personas
- Proximidad de otras tiendas

El modelo estima el impacto de la nueva ubicación, incluso sobre sus propias
sucursales.
:::

:::{.column width="50%"}
**Marketing dirigido**

- Descuentos y recompensas personalizadas
- Recuperación de clientes inactivos
- Impacto del clima en el consumo
:::

::::

::: {.no-dice}
El modelo estima cuánto vendería una tienda nueva. La decisión de abrirla depende
de la renta, del contrato, de la marca y del riesgo, variables que no están en
los datos.
:::

::: {style="font-size:0.5em; color:#6C7A7B;"}
Fuente: Harvard Digital Initiative, *Starbucks: grinding data*. Entrada de
estudiante en plataforma de curso, no publicación arbitrada; las cifras del caso
provienen de la empresa.
:::

## Dónde se ubica este curso {.smaller}

El curso trabaja sobre todo las etapas **4 y 5**, analizar y comunicar, con la
**2** presente de forma continua.

::: {.friccion}
¿En qué etapa se originan los errores más difíciles de corregir?
:::

En la **1**. Un dato recolectado sobre la población equivocada, o una variable
que no mide lo que se creía, no se corrige en ninguna etapa posterior.

# De qué se trata la estadística {background-color="#24494C"}

## Definición de trabajo {.smaller}

El análisis de datos es el proceso completo. La estadística aporta los métodos de
las etapas 4 y 5.

::: {.concepto}
La estadística es el conjunto de métodos para **recolectar, organizar, resumir y
analizar datos**, y para **tomar decisiones** cuando la información es incompleta.
:::

La primera parte describe los datos observados. La segunda permite afirmar algo
sobre lo que no se observó.

## Las dos ramas {.smaller}

::::{.columns}

:::{.column width="50%"}
### Descriptiva

Resume y presenta los datos **observados**.

- Estatura promedio de este salón
- Distribución de precios en una tienda
- La tabla de exportaciones

Sus conclusiones no salen del conjunto medido.

**Es este curso.**
:::

:::{.column width="50%"}
### Inferencial

Concluye sobre una población **a partir de una muestra**.

- Estatura promedio de la universidad, midiendo 200 alumnos
- Intención de voto nacional, con 1,200 entrevistas

Requiere probabilidad, contenido de la segunda mitad del semestre.

**Es Análisis de Datos II.**
:::

::::

## Dónde estás parado {.smaller}

| | Análisis de Datos I | Análisis de Datos II |
|---|---|---|
| Pregunta | ¿Qué dicen **estos** datos? | ¿Qué puedo afirmar **más allá** de estos datos? |
| Herramienta | Descriptiva y probabilidad | Inferencia y modelado |
| Certeza | Exacta sobre lo observado | Con margen de error declarado |

::: {.friccion}
Un supermercado registra **todas** sus ventas del mes y calcula el ticket
promedio. ¿Descriptiva o inferencial?
:::

## Descriptiva {.smaller}

Registró todas las ventas, así que no hay muestra. El promedio es exacto.

Con otra pregunta, *¿cuál será el ticket promedio del mes que entra?*, el
ejercicio pasa a ser inferencia. El mes siguiente no es una muestra aleatoria del
mes registrado.

::: {.no-dice}
La rama la determina la **pregunta**, no el tamaño de los datos.

Millones de registros siguen siendo descriptiva si el análisis se limita a
describirlos. Treinta observaciones ya son inferencia si la conclusión habla de
algo que no se midió.
:::

# Cómo trabaja el curso {background-color="#24494C"}

## Las cinco unidades {.smaller}

| | Unidad | Idea |
|:--:|---|---|
| 1 | **La pregunta y los datos** | Qué quiero saber, sobre quién, y con qué datos |
| 2 | **Ver los datos** | Una variable se resume después de verla completa |
| 3 | **Resumir y comparar** | Muchos números en pocos, sabiendo qué se pierde |
| 4 | **Anticipar** | Razonar sobre lo que todavía no ocurrió |
| 5 | **Modelar** | Describir una variable entera, y saber cuándo el modelo no sirve |

Las gráficas van antes que las medidas de posición y de tendencia central. Al
llegar a ellas, la distribución sobre la que se calculan ya estará construida.

## Cómo se trabaja {.smaller}

**En R, desde el navegador.** El curso corre en Colab. Cada herramienta de R
entra en la sesión donde hace falta para responder una pregunta estadística.

**Con datos reales.** En clase, el levantamiento de precios de Profeco. Fuera de
clase, una serie que cada quien elige de un catálogo, afín a su carrera.

**El portafolio es tu cuaderno.** El mismo cuaderno de Colab crece durante el
semestre y se publica en tu repositorio de GitHub.

## Sobre la IA {.smaller}

::: {.ia-nota}
Está **permitida y regulada**. Puedes usarla para escribir y depurar código,
declarándolo.

Las interpretaciones y los límites los redactas tú: es lo que se evalúa.

Respondes por todo lo que entregues, incluido lo que no revisaste.
:::

Las reglas completas están en el sitio, en *Postura sobre IA*. Es lectura
obligatoria antes de la primera entrega.

## El resultado esperado {.smaller}

Al terminar el semestre, ante un análisis hecho por alguien más, sea una persona,
un modelo o un consultor, poder responder tres preguntas:

1. ¿El cálculo corresponde a la pregunta que se decía responder?
2. ¿Los supuestos del método se cumplen en estos datos?
3. ¿Qué se está afirmando que los datos no sostienen?

# La encuesta del grupo {background-color="#24494C"}

## Ustedes son la población {.smaller}

En los siguientes minutos se levanta el conjunto de datos del grupo. Acompaña las
tres primeras unidades.

Se captura: **edad** en años cumplidos · **estatura** en metros · **carrera** ·
**tiempo de traslado** en minutos · **número de zapatos**.

::: {.callout-important}
## Anónima desde la captura

Se levanta sin nombre y sin correo.

Un dato personal recogido de forma identificable no se puede desidentificar
después. La protección efectiva es no recogerlo.
:::

## Preguntas que salen de estos datos {.smaller}

Cinco variables, cinco decisiones de medición que discutir:

- Si alguien redondea su estatura hacia arriba, ¿qué le pasa al promedio del
  grupo?
- ¿"Años cumplidos" mide lo mismo para quien cumplió ayer y para quien cumple
  mañana?
- El tiempo de traslado, ¿de qué día? ¿A qué hora?
- ¿Treinta personas describen a la universidad?

::: {.nota}
Cuando aparezca la estatura promedio del salón, cada quien podrá contrastarla con
la propia. Esa comparación es el contenido de la unidad 3.
:::

Las dos primeras preguntas son materia de las sesiones 3 y 4.

## Tarea para la sesión 2 {.smaller}

**Entra a Colab y deja tu cuenta lista.** <https://colab.research.google.com>

::: {.nota}
El correo `@anahuac.mx` opera con Microsoft, así que todavía no es una cuenta de
Google.

En <https://accounts.google.com/signup> elige **usar tu dirección de correo
actual** en vez de crear un Gmail. Google envía un código de verificación al
correo institucional, y con eso quedan disponibles Drive y Colab con la dirección
de la escuela.

Si aparece una pantalla que pide autorización de la organización, entra con
cualquier otra cuenta de Google. Colab opera igual.
:::

**Lee *Cómo trabajamos* y *Postura sobre IA*** en el sitio del curso.

**Trae escrita una pregunta** que te gustaría responder con datos en tu área. Una
sola, concreta.

## Lo que sigue {.smaller background-color="#24494C" .center}

**Sesión 2 · Tu primer análisis**

Código real sobre datos reales.
