---
title: "¿Qué es la estadística?"
subtitle: "Sesión 1 · Unidad 1 · Análisis de Datos I"
author: "CJJM"
lang: es
format:
  revealjs:
    theme: [default, ../../estilo-slides.scss]
    slide-number: c/t
    chalkboard: true
    footer: "[⌂ Inicio](../../index.html) · Análisis de Datos I · Sesión 1 · Programa 1.1"
    incremental: false
    fig-align: center
    code-line-numbers: false
    highlight-style: github
    transition: fade
    background-transition: fade
execute:
  echo: false
  warning: false
  message: false
---

```{r}
#| label: setup

library(readr)
library(dplyr)
library(knitr)

# Snapshot del Banco Mundial congelado por scripts/00_descarga_datos.R.
# Todas las cifras de esta sesión salen de aquí.
paises <- read_csv("../../datos/banco_mundial.csv", show_col_types = FALSE)

# Último año disponible por país, con exportaciones y el PIB total
# reconstruido (per cápita × población) para comparar la proporción contra el
# valor absoluto.
ultimo <- paises |>
  filter(!is.na(exportaciones_pc), !is.na(pib_per_capita), !is.na(poblacion)) |>
  group_by(pais) |>
  filter(anio == max(anio)) |>
  ungroup() |>
  mutate(
    pib_bdd = pib_per_capita * poblacion / 1e12,   # billones de USD
    exp_bdd = pib_bdd * exportaciones_pc / 100
  )

comparacion <- ultimo |>
  filter(pais %in% c("México", "China", "Estados Unidos", "Brasil")) |>
  arrange(desc(exportaciones_pc))

val <- function(p, col) comparacion[[col]][comparacion$pais == p]

razon_absoluta <- val("China", "exp_bdd") / val("México", "exp_bdd")
```

# Una pregunta para empezar {background-color="#24494C"}

## ¿Quién exporta más? {.smaller}

Cuatro economías: **México · China · Estados Unidos · Brasil**

::: {.friccion}
Ordénalas de mayor a menor según **cuánto exportan**.

Escribe tu orden antes de avanzar.
:::

## Depende de qué preguntaste {.smaller}

```{r}
#| label: tabla-exportaciones

comparacion |>
  transmute(
    País = pais,
    `Exportaciones (% del PIB)` = sprintf("%.1f %%", exportaciones_pc),
    `Exportaciones (billones de USD)` = sprintf("%.2f", exp_bdd)
  ) |>
  kable(align = "lrr")
```

::: {.nota}
Las dos columnas salen del mismo dato y dan órdenes distintos.

Como proporción de su economía, México exporta casi el doble que China. En
dólares, China exporta **`r sprintf("%.1f", razon_absoluta)` veces más** que
México.
:::

## Cada columna responde una pregunta distinta {.smaller}

::::{.columns}

:::{.column width="50%"}
**"% del PIB"** responde:

*¿Qué tan dependiente es esta economía del comercio exterior?*

México: mucho. Estados Unidos: poco.
:::

:::{.column width="50%"}
**"billones de USD"** responde:

*¿Cuánto peso tiene este país en el comercio mundial?*

China: enorme. México: modesto.
:::

::::

::: {.no-dice}
Decir *"México exporta más que China"* sin decir respecto a qué es una frase que
se puede defender o demoler según convenga.

El número está bien. El problema es de quien elige el denominador y se lo calla.
:::

## Lo que hicimos {.smaller}

1. **Medir bien.** Elegir qué magnitud responde la pregunta, y respecto a qué.
   Ahí empiezan casi todos los errores caros.
2. **Calcular.** Una división.
3. **Interpretar y acotar.** Qué implica el número y qué queda fuera de su
   alcance.

::: {.nota}
La aritmética era de secundaria. Lo difícil fue saber qué había que calcular y
hasta dónde llega la respuesta.

Eso es la materia, y es la parte que no se delega.
:::

# El proceso completo {background-color="#24494C"}

## Análisis de datos {.smaller}

::: {.concepto}
Proceso de **revisión, limpieza, transformación y modelado** de datos con el
objetivo de descubrir información útil, formular y comunicar conclusiones, y
apoyar la toma de decisiones.
:::

Para qué sirve:

- Decidir con datos, lo que **disminuye la incertidumbre, aunque no la elimina**
- Revelar patrones y tendencias
- Optimizar operaciones
- Segmentar clientes
- Fomentar la innovación

::: {.nota}
Fíjate en la coma. Todo este curso vive ahí.

Un análisis deja ver cuánta incertidumbre queda. Quien ofrezca certeza está
vendiendo otra cosa.
:::

## Las cinco etapas {.smaller}

| | Etapa | Qué pasa ahí |
|:--:|---|---|
| 1 | **Recopilación** | Bases de datos, archivos, APIs, web scraping, encuestas, redes sociales |
| 2 | **Limpieza** | Errores, inconsistencias, duplicados, valores perdidos |
| 3 | **Transformación** | Reestructurar, estandarizar, crear variables derivadas |
| 4 | **Análisis y modelado** | Explorar, modelar, interpretar |
| 5 | **Visualización** | Comunicar el hallazgo de forma que se entienda |

::: {.no-dice}
Las etapas 1 a 3 se llevan la mayor parte del tiempo real de un proyecto.

Todo lo que entregues en este curso incluye de dónde salió el dato y qué le
hiciste. Un análisis que arranca de un archivo ya limpio, sin decir de dónde
vino, se tiene que creer a ciegas.
:::

## Un caso: Starbucks {.smaller}

::::{.columns}

:::{.column width="50%"}
**Dónde abrir una tienda**

- Datos demográficos
- Patrones de flujo de personas
- Proximidad de otras tiendas

El modelo predice el impacto de la nueva ubicación, incluso sobre sus propias
sucursales.
:::

:::{.column width="50%"}
**Marketing dirigido**

- Descuentos y recompensas personalizadas
- Recuperación de clientes inactivos
- Impacto del clima en el consumo
:::

::::

::: {.no-dice}
El modelo predice cuánto vendería una tienda nueva. La decisión de abrirla
depende de la renta, del contrato, de la marca y del riesgo, que están fuera de
los datos.
:::

::: {style="font-size:0.5em; color:#6C7A7B;"}
Fuente: Harvard Digital Initiative, *Starbucks: grinding data*. Entrada de
estudiante en plataforma de curso, no publicación arbitrada; las cifras del caso
provienen de la empresa.
:::

## Dónde entra este curso {.smaller}

De las cinco etapas, este curso vive sobre todo en la **4 y la 5**, analizar y
comunicar, con la **2** presente todo el tiempo, porque los datos reales llegan
sucios.

::: {.friccion}
¿En qué etapa crees que se cometen los errores más caros?
:::

Casi siempre en la **1**: recolectar el dato equivocado, o el dato correcto sobre
la población equivocada. Ningún análisis posterior lo arregla.

# De qué se trata la estadística {background-color="#24494C"}

## Definición de trabajo {.smaller}

Si el análisis de datos es el proceso, la estadística es la caja de herramientas
de las etapas 4 y 5.

::: {.concepto}
La estadística es el conjunto de métodos para **recolectar, organizar, resumir y
analizar datos**, y para **tomar decisiones** cuando la información es incompleta.
:::

Las dos mitades cuentan. La primera describe lo que tienes. La segunda te permite
afirmar algo sobre lo que no observaste.

## Las dos ramas {.smaller}

::::{.columns}

:::{.column width="50%"}
### Descriptiva

Resume y presenta los datos **que tienes**.

- Estatura promedio de este salón
- Distribución de precios en una tienda
- La tabla que acabamos de ver

Se queda dentro de los datos observados.

**Es este curso.**
:::

:::{.column width="50%"}
### Inferencial

Concluye sobre una población **a partir de una muestra**.

- Estatura promedio de la universidad, midiendo 200 alumnos
- Intención de voto nacional, con 1,200 entrevistas

Requiere probabilidad, que es la segunda mitad del semestre.

**Es Análisis de Datos II.**
:::

::::

## Dónde estás parado {.smaller}

| | Análisis de Datos I | Análisis de Datos II |
|---|---|---|
| Pregunta | ¿Qué dicen **estos** datos? | ¿Qué puedo afirmar **más allá** de estos datos? |
| Herramienta | Descriptiva y probabilidad | Inferencia y modelado |
| Certeza | Exacta sobre lo observado | Con margen de error declarado |

::: {.friccion}
Un supermercado registra **todas** sus ventas del mes y calcula el ticket
promedio. ¿Descriptiva o inferencial?
:::

## Descriptiva {.smaller}

Registró todas las ventas, así que no hay muestra. El promedio es exacto.

Ahora cambia la pregunta: *¿cuál será el ticket promedio del mes que entra?*

Eso ya es inferencia, y de la difícil, porque el mes que entra es el futuro, no
una muestra aleatoria de nada.

::: {.no-dice}
La **pregunta** determina la rama, no el tamaño de los datos.

Millones de registros siguen siendo descriptiva si solo describes lo que
contienen. Y 30 observaciones ya son inferencia si pretendes hablar de algo que
no mediste.
:::

# Cómo vamos a trabajar {background-color="#24494C"}

## Las cinco unidades {.smaller}

| | Unidad | Idea |
|:--:|---|---|
| 1 | **La pregunta y los datos** | Qué quiero saber, sobre quién, y qué tengo |
| 2 | **Ver** | Antes de resumir una variable, hay que verla completa |
| 3 | **Resumir y comparar** | Muchos números en pocos, sabiendo qué se pierde |
| 4 | **Anticipar** | Razonar sobre lo que todavía no ocurrió |
| 5 | **Modelar** | Describir una variable entera, y saber cuándo el modelo no sirve |

Las gráficas van antes que las medidas de posición y de tendencia central.
Cuando llegues a ellas ya vas a saber dibujar la distribución sobre la que se
calculan.

## Cómo se trabaja {.smaller}

**Programamos en R, desde el navegador.** El curso corre en Colab y cada
herramienta entra en la sesión donde hace falta para responder una pregunta.

**Tu portafolio.** Eliges una serie de datos reales de tu carrera, de un catálogo
que está en el sitio, y le aplicas todo lo del curso durante el semestre.

**Los grupos son mixtos entre carreras.** Comparar una serie de precios
accionarios contra una de comercio exterior contra una de ingreso de hogares es
una discusión que solo se puede tener con esa mezcla.

## Sobre la IA {.smaller}

::: {.ia-nota}
Está **permitida y regulada**. Puedes usarla para escribir y depurar código,
declarándolo.

Las interpretaciones y los límites los redactas tú: es lo que se evalúa.

Respondes por todo lo que entregues, incluido lo que no revisaste.
:::

Las reglas completas están en el sitio, en *Postura sobre IA*. Es lectura
obligatoria antes de la primera entrega.

## Lo que espero al final {.smaller}

Que puedas tomar un análisis hecho por alguien más, una persona, un modelo o un
consultor, y responder tres preguntas:

1. ¿El cálculo corresponde a la pregunta que se decía responder?
2. ¿Los supuestos del método se cumplen en estos datos?
3. ¿Qué se está afirmando que los datos no sostienen?

::: {.nota}
Esa es la habilidad que sobrevive a la automatización, y la que se paga.
:::

# La encuesta del grupo {background-color="#24494C"}

## Ustedes son la población {.smaller}

Los siguientes minutos levantamos nuestro propio conjunto de datos. Es el que
vamos a usar durante las tres primeras unidades.

Se captura: **edad** en años cumplidos · **estatura** en metros · **carrera** ·
**tiempo de traslado** en minutos · **número de zapatos**.

::: {.callout-important}
## Anónima desde la captura

Se levanta sin nombre y sin correo.

Un dato personal que ya se recogió identificable no se puede desidentificar
después. La única protección sólida es no recogerlo.
:::

## Por qué nuestros propios datos {.smaller}

::::{.columns}

:::{.column width="55%"}
Porque van a discutir con ellos.

Cuando salga la estatura promedio del salón, alguien va a decir *"pero yo no me
parezco a ese número"*. Esa objeción es la unidad 3 completa.

Con datos ajenos nadie objeta nada. Con los propios, todos tienen una intuición
que defender.
:::

:::{.column width="45%"}
También sirve para lo incómodo:

- ¿Qué pasa si alguien redondea su estatura hacia arriba?
- ¿"Años cumplidos" mide lo mismo para todos?
- ¿30 personas describen a la universidad?

Materia de las sesiones 3 y 4.
:::

::::

## Tarea para la sesión 2 {.smaller}

**Entra a Colab y deja tu cuenta lista.** <https://colab.research.google.com>

::: {.nota}
Tu correo `@anahuac.mx` funciona con Microsoft, así que todavía no es una cuenta
de Google.

En <https://accounts.google.com/signup> elige **usar tu dirección de correo
actual** en vez de crear un Gmail. Google manda un código a tu correo
institucional y listo: tendrás Drive y Colab con tu dirección de la escuela.

Si aparece una pantalla pidiendo autorización de la organización, entra con
cualquier otra cuenta de Google. Colab funciona igual.
:::

**Lee *Cómo trabajamos* y *Postura sobre IA*** en el sitio del curso.

**Trae escrita una pregunta** que te gustaría responder con datos en tu área. Una
sola, concreta.

## Lo que sigue {.smaller background-color="#24494C" .center}

**Sesión 2 · Tu primer análisis**

Código real sobre datos reales.
